臺北高等行政法院判決                              九十年度簡字第三二三一號
    原      告  甲○○
    被      告  臺北縣中和市公所
    代  表  人  乙○○市長）.
右當事人間因廢棄物清理法事件，原告不服台北縣政府中華民國八十九年十二月十八
日八九北府訴決字第四八四一六二號訴願決定，提起行政訴訟。本院判決如左：
    主  文
訴願決定及原處分均撤銷。
訴訟費用由被告負擔。
    事  實
緣原告於民國（下同）八十九年八月十日上午七時十五分，於中和市○○街三八三巷
口任意丟棄垃圾，經被告所屬環保稽查人員稽查發現，認妨害環境衛生及市容，乃當
場取締告發，並由原告簽名於告發單上，隨移由被告依廢棄物清理法第十二條第一款
及第二十三條第三款規定，處原告新台幣（下同）四、五○○元罰鍰。原告不服，提
起訴願，遭決定駁回，遂向本院提起行政訴訟。茲摘敘兩造訴辯意旨如次：
甲、原告起訴意旨略謂：
一、原告於八十九年八月十日上午七時十五分，行經中和市○○街三八三巷口，該巷
    口係市場聚集場所，且已堆放為數不少之廢棄物，遂將原告車內之物置於其上，
    原告初經該處，不知被告規定，實無違犯之故意。
二、按廢棄物清理法第二十三條規定，違者處四○○元以上一、五○○元以下罰鍰，
    惟被告裁處最高罰鍰，實有未妥。蓋原告非中和市市民，亦於被告所屬稽查人員
    取締時，自承未察，實有悔悟之意，逕處最高罰鍰，實與違犯事實不相當。
三、請撤銷訴願決定及原處分。
乙、被告答辯意旨略謂：
    被告所為處分事證俱在，現場違規證物齊全，且原告自承確將車內廢棄物丟棄於
    違反地點，違規事證明確，被告依法告罰，並經訴願決定維持在案，顯見原處分
    並無違法。請駁回原告之訴。
    理  由
一、按「在指定清除地區內嚴禁有左列行為：一、隨地吐痰、檳榔汁、檳榔渣、拋棄
    紙屑、煙蒂、口香糖、瓜果或其皮、核、汁、渣或其他一般廢棄物。」「有左列
    情形之一者，處四百元以上一千五百元以下罰鍰。經通知限期改善，而仍未遵行
    者，按日連續處罰：．．三、違反第十二條各款規定者。」為行為時廢棄物清理
    法第十二條第一款及第二十三條第三款所規定。又被告所轄業自八十年起即實施
    垃圾不落地，禁止任意棄置垃圾，有被告八十年十月十四日八○北縣中清字第四
    九九四六號公告足憑。經查本件被告所屬環保稽查人員於前述時、地發現原告有
    棄置垃圾行為，經被告所屬環保稽查人員稽查發現，乃當場取締告發，並由原告
    簽名於告發單上，原告起訴時對該違規事實並不爭執，是原告有丟棄垃圾之違規
    事實，洵堪認定，被告據以處分，固非無見。
二、惟查：
１、廢棄物清理法第十二條第一款及第二十三條第三款規定違反有關義務者，係「處
    四百元以上一千五百元以下罰鍰」，而行政機關行使裁量權，除不得逾越法定之
    裁量範圍，並應符合法規授權之目的，且須依照比例原則，就當事人有利及不利
    之情形一併注意，否則即構成裁量瑕疵之違法，此觀行政程序法第七條、第九條
    、第十條規定自明，行政程序法雖於九十年一月一日始施行，然此項行政機關行
    使裁量權時所應遵行之原則，乃為行政法理所當然，原處分雖係於行政程序法施
    行前作成，仍應受上開原理之拘束。
２、再者，法律所以賦予行政機關裁量權限，因法律的功能在抽象、概括地規範社會
    生活事實，立法技術與效能皆不容許法律對特定類型的生活事實從事過度詳盡的
    規制，加以生活事實之演變常非立法當時所能預見，故必須保留相當彈性俾以適
    用。職是之故，授與行政機關裁量權之意義即在於，行政機關於適用法律對具體
    個案作成決定時，得按照個案情節，在法律劃定之範圍內擁有相當的自由決定權
    限。裁量權並非全無限制之自由或任意為之，行政機關行使裁量時，必須受法律
    授權目的之拘束，而且必須與個案情節有正當合理之連結，否則即屬裁量瑕疵，
    行政行為亦因此違法。裁量瑕疵主要有三種類型：「不為裁量」、「裁量逾越」
    、「裁量濫用」。行政訴訟法第四條第二項：「逾越權限或濫用權力之行政處分
    ，以違法論」，第二百零一條：「行政機關依裁量權所為之行政處分，以其作為
    或不作為逾越權限或濫用權力者為限，行政法院得予撤銷」，雖然僅就「裁量逾
    越」與「裁量濫用」做規定，惟基於舉重以明輕之法理，解釋上尚應包括「不為
    裁量」之瑕疵類型。
３、經細觀本件被告之處分函內容，僅係通知原告違法情事，並處以罰鍰，除此之外
    ，更無隻字片語論及原告行為違反義務之程度，例如妨礙市容觀瞻或污染環境之
    程度，以及其行為程度與罰鍰處分間之比例關係或被告向來對類似案件處以罰鍰
    之標準為何，即逕課以最高額度之罰鍰，乃消極不行使裁量權，已屬於前述之「
    不為裁量」之裁量瑕疵。又被告逕以最高罰鍰額一千五百元（即新台幣四千五百
    元）裁處本件罰鍰，其裁量權之行使違反比例原則，顯有濫用權力之違法。
三、從而原處分既有違誤，訴願決定未予糾正，亦嫌粗略，爰將訴願決定及原處分予
    以撤銷，由被告重行考量原告違法之情狀後，依比例原則另為適法之處分，以昭
    折服。
據上論結，本件原告之訴為有理由，爰依行政訴訟法第二百三十三條第一項、第二百
三十六條、第九十八條第三項前段，判決如主文。
中    華    民    國     九十一      年       五       月     十五      日
                            臺 北 高 等 行 政 法 院   第 六 庭
                                                    法  官  曹瑞卿
右為正本係照原本作成。
本件以訴訟事件所涉及之法律見解具有原則性者為限，始得於本判決送達後二十日
內向本院提出上訴狀並表明上訴理由，如已於本判決宣示後送達前提起上訴者，應
於判決送達後二十日內補具上訴理由（均按他造人數附繕本），且經最高行政法院
許可後方得上訴。
中    華    民    國     九十一      年       五       月     十五      日
                                                    書記官  方偉皓
